【裁判字號】    91,上易,1622
【裁判日期】    920630
【裁判案由】    竊盜
【裁判全文】
臺灣高等法院高雄分院刑事判決                  九十一年度上易字第一六二二號
    上  訴  人
    即  被  告  乙○○
    選任辯護人  陳世明律師
    上  訴  人
    即  被  告  甲○○
    選任辯護人  謝嘉順律師
右上訴人因竊盜案件，不服臺灣屏東地方法院九十一年度易字第六四二號中華民國九
十一年十月八日第一審判決（起訴案號：臺灣屏東地方法院檢察署九十年度偵字第四
二七號、九十一年度偵字第二八九○號），提起上訴，本院判決如左：
    主  文
原判決撤銷。
乙○○、甲○○共同連續竊盜，各處有期徒刑貳年。
    事  實
一、乙○○係金威土木包工業負責人，於民國八十九年十一月及十二月間，陸續承包
    屏東縣高樹鄉公所關於埔羌溪、紅橋溪及拐子手溪之清理工程，甲○○則擔任埔
    羌溪清理工程現場監工，負責機具調度、現場施工及棄土處理。乙○○、甲○○
    二人明知上開清理工程，僅包括邊坡堤頂雜草之清理及溪中污泥之挖除，不得挖
    取溪中或邊坡之砂石運離，詎二人竟基於意圖為自己不法所有之概括犯意聯絡，
    於八十九年十二月間某日起，利用工程之便，由乙○○僱用多位不知情之挖土機
    及砂石車司機，連續多日在上開溪流盜取砂石，再由甲○○洽商地主租用土地置
    放，伺機外運處分，其中紅橋溪及拐子手溪挖取之砂石載運至屏東縣高樹鄉○○
    段第一八六之一四三地號土地暫置，埔羌溪挖取之砂石載運至同段第六二○之一
    、六二四之八、六二四之九、六二四之十地號土地堆置，將國有之天然砂石據為
    己有。得手後，嗣於九十年一月五日，乙○○為將盜採而得之砂石外運他用，乃
    僱用不知情之曾賢勤、陳全忠駕駛ＰＣ三○○型挖土機，柯天民、陳基財及其他
    不詳姓名之砂石車司機，共三十三部砂石車，將堆置於前揭田子段上之砂石載運
    至樹橋聯管會附近即高樹鄉○○○段第一八八七號國有地，知情之黃景辰則在出
    料地點計算運出車次，總計運出一百二十六車次，每車次為十五立方公尺，共運
    出一千八百九十立方公尺，迄於同日十七時許，為警當場查獲。嗣經檢察官勘驗
    現場，發現未及運走而留置於原處之砂石，計有田子段第六二○之一地號，面積
    為○‧一四四七公頃，田子段第六二四之八地號，面積為○‧一三○公頃，田子
    段第六二四之九地號，面積為○‧○八三○公頃，砂石堆積高度為五公尺，另置
    放於田子段第一八六之一四三地號土地之砂石，則已處分殆盡。
二、案經屏東縣警察局里港分局報告及臺灣屏東地方法院檢察署檢察官自動檢舉簽分
    偵查起訴。
    理  由
一、訊據上訴人即被告乙○○、甲○○均矢口否認有何竊盜犯行，被告乙○○辯稱：
    「這三件工程均與我無關係，埔羌溪清理工程是甲○○向我借牌去標的，紅橋溪
    及拐子手溪是邱基亮向我借牌去標的，陳全忠等工人也是邱基亮僱用的，我在警
    察局時，是因為我以為工人是我堂哥甲○○叫的，而我又是金威土木包工業負責
    人，所以才會說工人是我僱用的」云云；被告甲○○則辯稱：「我是向乙○○借
    牌去標埔羌溪清理工程，但我並沒有超挖，因為我實際挖取之棄方數量比設計圖
    所要求挖取之數量還少，而且我從埔羌溪清理出來之砂石，都堆放在田子段土地
    上上，現在也還堆置在那邊，都還未運出去，至於警方所查獲之一千八百九十立
    方公尺砂石，我不知道是何人所挖的；何況本件工程均已經鄉公所驗收完畢，足
    見沒有問題」云云。經查：
（一）屏東縣高樹鄉公所埔羌溪、紅橋溪及拐子手溪清理工程，確為被告乙○○於八
      十九年十一月及十二月，以金威土木包工業名義向高樹鄉公所競價承包，清理
      之項目為邊坡堤頂雜草清理、污泥棄方挖除，被告甲○○則擔任埔羌溪清理工
      程現場監工，負責調度機具、棄土處理，並承租土地堆置棄土等情，業據被告
      乙○○及甲○○於警詢及偵訊中自承在卷，復有埔羌溪、紅橋溪及拐子手溪清
      理工程契約書三份在卷足憑，此部分事證明確。
（二）本案之關鍵在於被告於承包工程後，是否利用清理工程之便，盜取溪中之天然
      砂石，茲查：
    (一)被告於清理工程中，除將溪中之雜草及污泥清除外，並違法超挖以竊取溪中有
      價值之天然砂石，然其處理邊坡雜草並不會帶有大量砂石，棄置於田子段土地
      係完好砂石，並非污泥，查獲當時施工處邊坡、溪底幾已清理完畢，不須再為
      施工，因此堆置田子段土地之砂石係被告自溪中另外挖取，田子段棄置場雖有
      通知鄉公所，惟搬運至東振新段則未通知，紅橋溪清理邊坡工程清運出大小石
      塊，高樹鄉公所於八十九年十二月有發文阻止被告挖掘砂石，該處砂石置放於
      舊庄，連同部分雜草約六千多立方公尺等情，已據證人即鄉公所建設課技佐暨
      本件工程監工林家駿、同課技士暨本件工程驗收人員張朝景在檢察官偵訊時證
      述甚詳。
    (二)泰和興業股份有限公司以辦公廳前後壁溪採運砂石，危及兩岸土石護堤安全恐
      生危害等情，除據證人即該公司襄理饒振毅於偵訊中證述「公司有花錢作紅橋
      溪之堤防，原先要借用我們公司之道路到溪底，我們怕破壞所以沒有准許他們
      從我們公司之道路進出」、「他們有從別條路至溪底採運砂石出去，所採運起
      來之石頭也有細的，大塊之砂石，溪底所採取的土石沒有分雜草就直接載運出
      去，邊坡的部分我們原本有用石塊砌成，怕他們將石塊清運走」等語綦詳（見
      偵查卷第一一九頁、第二一○頁），屏東縣政府及高樹鄉公所亦曾函請金威土
      木包工業，嚴禁大量超採砂石影響河道順暢，指出其採運溪底砂石，危及兩岸
      土石護堤安全，雨季來臨恐會塌陷造成危害等情，復有該公司八十九年十二月
      十六日泰和字第六九八號函、屏東縣高樹鄉公所八十九年十二月十八日屏高鄉
      代字第七九三號函，同年月二十二日屏高鄉建字第一四六九四號函、同年月二
      十九日屏高鄉建字第一五三四一號函及屏東縣政府八十九年十二月二十二日屏
      府工利字第二○五三九五號函附卷可按。
    (三)再觀諸證人陳良全即高樹鄉公所約僱人員暨負責拐子溪監工陳良全所測量繪製
      之三條溪清理工程之竣工圖，其中(1)埔羌溪部分：分別就施工起點三百公尺、
      八百公尺及一千一百公尺之竣工點為斷面測量：在施工起點：兩側邊坡回填
      面積二十‧○二平方公尺。三百公尺斷面：溪流底部竣工面均較原設計面為
      低，超挖九十七‧三七平方公尺。八百公尺斷面：亦較原設計面為低，溪底
      超挖十五‧七一平方公尺，兩側邊坡回填三‧一四平方公尺。一千一百公尺
      竣工點：兩側邊坡回填十七‧九四平方公尺；(2)紅橋溪部分：分別就施工起點
      、三百公尺、一公里處之施工終點為斷面測量：於施工地點：兩側邊坡回填
      四．五一平方公尺。三百公尺斷面：兩側邊坡回填四．七二平方公尺，溪底
      超挖七．七四平方公尺。一公里之竣工點：其中一邊坡回填○．五四平方公
      尺，溪底超挖二十一．三三平方公尺；(3)拐子手溪部分：分別就施工起點、五
      百二十五公尺、一公里處、一公里九百四十五公尺終點為斷面測量：施工起
      點：超挖十七．五三平方公尺。五百二十五公尺上方斷面：回填九、一六平
      方公尺。五百二十五公尺下方斷面：超挖十四、一四平方公尺。一公里斷
      面：超挖十三平方公尺。一公里九百四十五公尺之竣工點：溪底超挖十四、
      五八平方公尺（見偵查卷第一四五頁至第一四七頁），足證被告超挖之面積遠
      大於回填之面積，而有盜取砂石之事實無訛。
    (四)屏東縣政府環境安全小組於九十年一月八日至田子段土地取締盜濫採砂石現場
      ，製有會勘報告書一份，其上載明查獲堆置長約二百十公尺、寬約一百五十公
      尺、高約五公尺之有價砂石原料，並有現場照片九幀在卷可參。再由檢察官於
      九十年四月二十日至現場勘驗之結果：(1)埔羌溪之堆置點，即田子段第六二○
      之一、第六二四之八、第六二四之九及第六二四之十地號土地，堆置之砂石均
      為天然鵝卵石，並非雜草或污泥堆置，實際堆置面積經測量後分別為○‧一四
      四七公頃、○‧○一三○公頃、○‧○○四四六公頃、○‧○八三○公頃，平
      均高度為五公尺；(2)鄰近紅橋溪之堆置地點，即田子段第一八六之一四三地號
      ，現地僅餘少量鵝卵石；(3)聯合管理委員會堆置地點，即東振新段第一八八七
      地號土地，此處堆置之砂石有二區，主要為完好之天然鵝卵石，亦無雜草或污
      泥，而被告亦承認係由埔羌溪堆置地點轉運過來，實際堆置面積經測量後，分
      別為○‧○二七○公頃、○‧○○二八公頃，檢察官另至埔羌溪勘查，其邊坡
      石材亦為天然鵝卵石，另至拐子溪該處已以水泥砌成邊堤，續至江橋溪位於泰
      和農場段，亦見該溪流區域屬天然鵝卵石質，此有檢察官勘驗筆錄、複丈成果
      圖及勘驗現場照片二十二張在卷足憑。
（三）被告二人共同竊取天然級配後，由被告乙○○僱用不知情之工人，將上開天然
      級配轉運至查獲地點等情，業經被查獲之挖土機、砂石車司機陳全忠、曾勤賢
      、陳基財及負責計算車次之黃景辰於警詢及偵訊中指認無訛，並有車次登記表
      一紙附卷可稽，細繹上開車次登記表，共載有三十三個車號，及每輛不同車號
      載運之次數，另負責製作登記表之黃景辰亦明確供稱：被警方發現時總共一百
      二十六車次出去，每車次十五立方公尺之砂石等語。此外，復有查獲現場之照
      片在卷足據，由照片中亦明顯可見被告乙○○僱工載運者，均屬完好之砂石，
      並非雜草或污泥，益證被告二人確有違法盜採砂石。
（四）被告乙○○在本院雖辯稱「三條溪之負責人應為甲○○及邱基亮二人，證人林
      家駿、張朝景二人均稱未見到被告乙○○出現施工現場，足見其實際未做本案
      三件工程」或「我只知道砂石堆置在田子段六七六號上，而非檢察官所認定堆
      置之土地，顯示三件工程確與我無關」云云。然查：
    (一)同案被告甲○○於偵訊時已稱「田子段土地之租金十萬元是乙○○拿給我的」
      （見偵查卷第二二二頁背面），證人即負責車次計算之黃景辰於警詢則稱「包
      商負責人是乙○○，是乙○○僱請我的」（見警卷第二一頁），證人即砂石車
      司機陳基財在偵訊時亦稱「是包商乙○○找我去的」（見偵查卷第十三頁及第
      一八五頁背面），證人即挖土機司機曾賢勤於偵訊時亦稱「是乙○○請我去的
      」（見偵查卷第十四頁背面），證人即挖土機司機陳全忠於偵審中亦分別證稱
      「是乙○○叫我去工地工作」（見偵查卷第十五頁）、「乙○○以電話聯絡我
      ，到新南派出所後面那個堆置場挖，因為是乙○○叫去的，所以才說向他領錢
      」（見本院卷第一三三頁至第一三六頁），證人張朝景在原審稱「三條溪之棄
      置點是同一地點，是包商乙○○跟我講的，我可以分辨他與甲○○」（見原審
      卷第七一頁），證人陳良全亦稱「報開工及發包時有一件是甲○○自己去鄉公
      所，另二件是乙○○他自己到鄉公所的」（見原審卷第九五頁）各等語，綜上
      證詞可以證明，被告乙○○確係埔羌溪、紅橋溪、拐子手溪整治工程之實際負
      責人無疑。
    (二)被告乙○○於原審辯稱「我僅將執照借給甲○○去標埔羌溪，借給邱基亮去標
      另二條溪」云云（見原審卷第二四頁），同案被告甲○○附和其詞，改稱「我
      是向乙○○去標埔羌溪的工程」云云（見原審卷第二六頁），非但前後矛盾，
      且核與右開證人所證不符，顯係為被告乙○○卸責之詞，實不足採。又證人邱
      基亮到庭證述「我只介紹朋友黃景辰向乙○○借牌而已，我沒有去標，後續之
      事我都不知道」（見本院卷第三八頁）後，被告乙○○又改稱「當時是邱基亮
      和他朋友，我只認識邱基亮，所以我以為是邱基亮要借牌」（見本院卷第三九
      頁），前後所辯已不一致，且其身為金威土木包工業負責人，對於出借業號名
      義供人投標之風險當知之甚稔，竟對其出借何人及其後續事宜均毫無所悉，顯
      悖常理，足認其上開所辯，不足採信。
    (三)屏東縣政府環安小組取締盜濫採砂石現場會勘報告（見警卷第二二頁）雖載明
      「田子段六七六地號」，然當時係依據現場司機陳基財、曾賢勤所供而據此記
      載（見警卷第十頁及第十四頁背面），尚未實地測量。移送檢察官偵辦後，則
      函請屏東縣里港地政事務所測量繪製（見偵查卷第一三三頁），經地政人員實
      地測量結果，則測定檢察官會同勘測所指堆置砂石位置，分別係屏東縣高樹鄉
      ○○段第一八六之一四三地號土地，及同段第六二○之一、六二四之八、六二
      四之九、六二四之十地號土地，此有該所所提出之土地複丈成果圖八份在卷可
      稽（見偵查卷第一五九頁之前），且前者係國有土地，後者第六二四之八及第
      六二四之十地號係台灣糖業股份有限公司所有，而第六二○之一及第六二四之
      九地號則係楊國川及楊國明共有之事實，此有上開地號之土地登記謄本各在卷
      可據（見偵查卷第二三二頁至第二三八頁）。
    (四)證人即土地出租人楊許素月雖提出土地租約書正本為證（見偵查卷第二二五頁
      ），證明其田子段六七六地號以每年十萬元租金出租予甲○○，惟其供稱「甲
      ○○付我一分地一萬多元，租期一年付一萬多元，該地已出租八年多，土地租
      約書是我兒子楊國川所寫的，出租土地也未帶甲○○去看土地」云云，不但與
      常情不合，且關於租金之計算及租賃期間均與所提之租約書內容不相符，何況
      楊許素月亦提出其兒子楊國川所有之上揭土地所有權狀附卷供參（見偵查卷第
      二二七頁、第二二八頁），是此份租約書之真實性顯有可疑，況且亦與本案所
      認定之地點無涉。是被告乙○○所辯「砂石堆置於所承租田子段六七六號土地
      ，並非檢察官所認定同地段第六二○之一及第六二四之九堆置之土地」云云，
      尚非可採。
（五）至於被告甲○○辯稱：實際挖掘之棄方還少於契約所訂定，足證未超挖；且依
      高樹鄉公所公函及工程契約書所附之相關資料，可知施工確有挖除雜草污泥下
      之沙土石，何況依據證人張朝景及林家駿之證詞及該工程已經鄉公所驗收完畢
      ，足證並無問題云云，然查：
    (一)關於本件工程之清理範圍，據證人張朝景證稱「工程內容係邊坡雜草清除、溝
      底雜草污泥清除及邊坡補強等，有告知包商不能挖取或載運砂石」（見偵查卷
      第七五頁），證人林家駿亦證稱「是清理邊坡及溪底雜草，尚未清除之前，現
      場是雜草及污泥」（見原審卷第三十頁），佐以工程決算書亦已記載「清除溪
      底廢棄物以利河道順暢」（見第三頁），及工程決算明細表所載「發包工程包
      括邊坡提頂雜草清理、棄方挖除及棄方運棄」（見決算書第四頁）。苟清理範
      圍包括完好砂石，自有其經濟價值，何以鄉公所會編列費用交由承包商運棄，
      更可能危及溪岸邊堤安全。綜上可知，依屏東縣高樹鄉公所函文所稱之「有關
      雜物」及「廢沙土石」（見偵查卷第十八頁）或工程書上所謂「棄方」，係指
      溪底邊坡之雜草及污泥，與其中夾帶之無經濟價值之廢土沙石，而非完好有價
      值之鵝蛋石等沙石無訛。辯護意旨稱「確有須要挖除雜草污泥下之沙土石，且
      該工程亦經驗收完畢，足證棄方應以砂石為主」云云，尚有誤會。
    (二)辯護意旨另稱「由工程現場照片及證人張朝景所述『當時我們驗收是沒有水，
      所以露出表面是乾淨的沙石』，且該工程亦經驗收完畢」等語，惟證人張朝景
      於偵查時曾稱「有去現場查看，堆置完好的砂石，與溪底相同，且因他們堆置
      、運輸的是完好砂石，我有向林家駿說不要驗收，所以該三項工程尚未驗收」
      云云（見九十年二月二十七日偵訊筆錄即偵查卷第七六頁）。然依據三條溪之
      工程決算書名義上之驗收日期，埔羌溪為九十年一月九日，另二條溪為同年月
      十八日，皆在證人張朝景否認有驗收之前，皆已經鄉公所完成驗收，似有隱情
      。其於原審則稱「我是依據課長說可以驗收，就依據竣工圖下去驗收」云云，
      其已於施工中現有包商濫採砂石之情事，猶仍驗收決算，故不能以工程業經驗
      收而為有利於被告之認定。
    (三)證人林家駿於法院雖證稱「我看到他們挖的東西都是濕濕的，我認定那些都是
      雜草污泥」（見原審卷第三三頁）及「我們去現場監工，一天不到一小時，我
      在的時候，他們有挖污泥並沒有挖砂石」（見本院卷第五九頁）云云。然證人
      於檢察官偵訊時已證述：「處理邊坡雜草不可能會帶有大量砂石，棄置堆置之
      砂石並非污泥，而是完好砂石，從溪底挖深後再挖取得，當初我們去看時，邊
      坡、溪底都已清理完畢，所以堆置之砂石是另外挖取的」（見偵查卷第七一頁
      ）又「八十九年十二月初就發現被告清除的不是雜草污泥，而是砂石，且在知
      道他們挖出來的是砂石後還有在同年月十六日、二十二日、二十九日發公文阻
      止，並督促承包商確依工程合約來施工，十二月底去舊庄棄置場地有完好砂石
      ，連同部分雜草，總數量大約有六千立方公尺，以完好砂石居多，雜草只是一
      小部分。看到他們從紅橋溪底清運出砂石、污泥、石塊出來，材質是塊狀的石
      頭滲雜砂石」（見偵查卷第八六頁及第二一○頁）各等語，前後證詞互有出入
      ，且彼此矛盾，無非事後互為迴護開脫之詞，不足採信。
    (四)證人張朝景在原審調查時雖亦證稱「我是依據竣工圖上所記載的上寬跟底寬實
      際去測量，實際上就是沒有超挖」（見原審卷第三二頁）及「有無超挖要問監
      工，我去驗收是根據竣工圖去驗收，實際測量結果與竣工圖相符，而且我也有
      去包商的棄置場看，那邊堆積的棄方，看起來也是沒有超挖」（見原審卷第六
      八頁至第七一頁）云云。但其於檢察官偵訊時係明確證述「在河底的高度上，
      四個斷面都有超挖情形」（見偵查卷第一二九頁）及「我是按照監工人員所做
      之竣工圖來作實地抽驗，理論上設計圖與竣工圖應是一樣」（見偵查卷第二一
      一頁），先後不一其詞，且對此立證過程何以差異亦未能合理說明，其後證詞
      殊難置信。
（六）至於工程決算書可否以此判定有無超挖情事，應分別就數量計算表及工程決算
      明細表兩部分加以說明：
    (一)就數量計算表而言：證人張朝景於原審固證稱：「我是依據工程決算書所附數
      量計算表來計算，就埔羌溪清理工程而言，樁號『０Ｋ＋０００』，斷段面標
      示『８‧５０』是表示在『０Ｋ＋０００』這個斷面要挖除８‧５立方公尺的
      棄方，樁號『＋３００』，斷面標示『７‧００』是表示在這個斷面要挖除７
      ‧０立方公尺的棄方。樁號『＋８００』斷面標示『６‧００』表示在這個斷
      面要挖除６‧００立方公尺的棄方，樁號『１Ｋ＋４００』斷面標示『５‧５
      ０』標示這個斷面要挖除５‧５０立方公尺的棄方，『８‧５０』還有『７‧
      ００』還有『６‧００』及『５‧５０』這些數據，在工程契約書後附的原設
      計圖內都有標示，整條溪所挖掘的土方就是這樣計算來的，此即實際上所挖除
  的土方，有無超挖要問監工，我去驗收是根據竣工圖去驗收，我實際測量的結
      果與竣工圖相符」云云（見原審卷第八六頁至第七一頁）。
    (二)依據證人張朝景之證詞及埔羌溪工程決算書之數量計算表相比較後，除「１Ｋ
      ＋１００」外，其餘均與原設計數量吻合（見埔羌溪工程決算書第六頁），則
      證人張朝景計算出之棄方數量，既係根據原設計圖上之數據而來，顯見張朝景
      所指之挖掘棄方數量，應為原設計數量，非被告等實際開挖之數量甚明。且證
      人林家駿即三條溪之原始工程設計圖製作者卻證稱「工程設計圖中，因為疏忽
      所以未標示溪頂與溪底的寬度及標高；則計算所要挖掘土方是以目測方式，每
      一公尺要挖多少，都有註明在設計圖上，以紅橋溪清理工程為例，起點到三百
      公尺每一公尺要清除三點五立方的污泥，三百公尺到一公里間，每一公尺要挖
      取四立方公尺的污泥，一公里到一點六公里間，每一公尺要挖取四點八立方公
      尺的污泥，一點六公里到末端，每一公尺要挖取五立方公尺的污泥」等語（見
      原審卷第六七頁），對照其證詞及紅橋溪之工程決算表後，發現計算表上僅將
      一點六公里至末端的數據刪除，其餘均與設計圖上之數字一致（見紅橋溪工程
      決算書第六頁），可見工程決算書上之數量計算表係根據原始設計圖而來。綜
      上觀之，三條溪工程決算書中之數量計算表，均大部分依據原設計圖而製作，
      並非計算實際測量挖掘之土方數量，故此數量計算表無法判定被告有無超挖，
      自無法為被告等有利之認定。
    (三)就工程決算明細表而言：依據本件三條溪清理工程決算書之紀錄及驗收人員張
      朝景證詞（見原審卷第三二頁及第六七頁）：埔羌溪清理工程，原設計圖是要
      開挖一公里又四百公尺，棄方應挖除九二○五立方公尺，但依工程決算書後附
      之竣工圖標示，實際上只開挖一公里又一百公尺，棄方實際上挖除七三七五立
      方公尺（見埔羌溪工程決算書第四頁至第七頁）；另紅橋溪原設計要開挖一公
      里又六百公尺，棄方應挖除七一四五立方公尺，但工程決算書後附之竣工圖標
      示實際只開挖一公里，實際上挖除棄方四二○五立方公尺（見紅橋溪工程決算
      書第四頁至第七頁）；枴子手溪原設計要開挖二公里又四百公尺，棄方應挖除
      七一八五立方公尺，但工程決算書後附之竣工圖標示實際只挖掘一公里又九百
      四十五公尺，棄方實際上挖除五七七一立方公尺（見拐子手溪工程決算書第四
      頁至第七頁），故決算出實際挖掘的棄方較原設計少，是因為實際開挖之長度
      比原設計少，顯見本件係因承包商未按原設計長度施工，致實際挖掘之棄方少
      於契約之約定，故無從據此資為被告未違法超挖之論據。
（七）綜上所述，單就依工程決算明細表之記載，實際之棄方清運總計為一七三五一
      立方公尺（即七三七五＋四二○五＋五七七一），然三條溪之清理範圍僅及於
      溪底廢棄物之清除，已如前述，故棄方絕大多數應為溪底之雜草污泥與廢棄物
      ，惟經查獲勘驗之砂石幾乎均為有經濟價值之鵝蛋石，且數量至少有一四二六
      五立方公尺，如加上八十九年一月五日載運出之一八九○立方公尺，則已計一
      六一五五立方公尺（尚不包含已遭處分之部分砂石）。何況，所謂棄方應以雜
      草污泥及廢棄物主，清除載運不應包括有價值之砂石，乃理所當然。而本案已
      查明砂石數量竟已相當於總棄方清運量，被告盜採砂石之事實，已灼然明甚。
      被告乙○○及甲○○二人右開所辯，顯為飾卸之詞，委不足採。本案事證明確
      ，被告二人犯行洵堪認定。
二、核被告二人所為，係犯刑法第三百二十條第一項之普通竊盜罪。被告二人就上揭
    犯行，有犯意聯絡及行為分擔，均為共同正犯。其利用不知情之多位司機盜運國
    有砂石，係間接正犯。至於知情之黃景辰則係於被告竊取砂石運至田子段土地堆
    置時，即已得逞，其後再次轉運他處，已屬處分贓物之另一犯行，並不計入結夥
    竊盜之人數，附此敘明。被告二人先後數日盜採砂石之犯行，時間緊接，犯罪構
    成要件相同，顯係基於概括犯意為之，應依連續犯之規定，論以一罪，並依法加
    重其刑。
三、原審以被告二人所犯罪證明確，予以論罪科刑，固非無見。惟查：（一）結夥三
    人以上而犯竊盜，應依刑法第三百二十一條第四款加重竊盜罪論處，且應以在場
    共同實施或在場參與分擔實施犯罪之人為限，若二人共同竊盜完成之後，為掩護
    或處分贓物計，與另一人聯絡，則該一人自不能算入結夥三人之內（最高法院四
    十六年台上字第五三一號判例參照）。原判決未說明在場計算車次之黃景辰是否
    知情，不知情則應與不知情司機一併以說明間接正犯之旨，若屬知情，則其究係
    共同實施竊盜或參與處分贓物之部分，亦不明瞭，此關乎法律之適用，允宜明確
    記載。（二）公訴人於起訴書上具體求刑，法院固不受拘束，惟若所判決刑度與
    檢察官之求刑差距非小，理應說明理由，以昭釋明。本案檢察官以被告二人盜採
    大量砂石，犯後又飾詞狡辯，迄無悔意，具體求刑有期徒刑三年，以資懲儆。原
    審判處被告二人各有期徒刑二年，卻未敘明求刑三年有何不妥之理由，容有未洽
    。（三）原判決理由敘明證人林家駿所提出關於埔羌溪之竣工圖，說明於八百公
    尺處超挖三‧一四平方公尺，然事實上係超挖十五‧七一平方公尺，兩側回填三
    ‧一四平方公尺；又原判決理由以證人張朝景所證認定「只有枴子手溪實際挖掘
    長度與原設計相符」之情，但事實係「枴子手溪原設計要開挖二公里又四百公尺
    ，棄方應挖除七一八五立方公尺，但工程決算書後附之竣工圖標示實際只挖掘一
    公里又九百四十五公尺，棄方實際上挖除五七七一立方公尺」，此參拐子手溪工
    程決算書第四頁至第七頁自明，此部分認定尚有違誤。爰審酌被告為圖不法暴利
    ，竟利用承包工程之便，趁機違法盜採砂石，破壞河川景觀，影響河道順暢，且
    所竊得之砂石數量龐大，又被告二人犯後均未見悔意等情狀，各量處有期徒刑二
    年。公訴人雖具體求刑有期徒刑三年，惟斟酌被告二人尚屬初犯，尚無犯罪前科
    ，素行尚佳，所求刑三年尚嫌過重，併此敘明。
據上論結，應依刑事訴訟法第三百六十九條第一項前段、第三百六十四條、第二百九
十九條第一項前段，刑法第二十八條、第五十六條、第三百二十條第一項、罰金罰鍰
提高標準條例第一條前段，判決如主文。
本案經檢察官郭振昌到庭執行職務。
中      華      民      國    九十二    年      六      月      三十    日
                              臺灣高等法院高雄分院刑事第三庭
                                  審判長法官  周賢銳
                                        法官  謝宏宗
                                        法官  黃建榮
右正本證明與原本無異。
不得上訴。
                                  法院書記官  鄭翠芬
中      華      民      國    九十二    年      六      月      三十    日
附錄：本判決論罪科刑法條：
刑法第三百二十條第一項
意圖為自己或第三人不法之所有，而竊取他人之動產者，為竊盜罪，處五年以下有期
徒刑、拘役或五百元以下罰金。


司法院資訊處製作；財團法人民間司法改革基金會備份。
